臺灣高等法院臺中分院決定書　　　　　　　94年度賠字第12號
聲　請　人
即受判決人　甲○○
聲　請　人
即受判決人　洪志昌
上列聲請人等因常業詐欺案件，經本院判決無罪確定，聲請冤獄
賠償，本院決定如下：
    主  文
聲請均駁回。
    理  由
一、聲請賠償意旨稱：聲請人甲○○、洪志昌因常業詐欺案件，
    經台灣台中地方法院檢察署偵辦該案之檢察官聲請台灣台中
    地方法院裁定羈押，法官訊問聲請人等後，誤認為犯罪嫌疑
    重大，而有刑事訴訟法第101條第1項第2 款之情形，非予羈
    押，顯難進行追訴，均於民國92年5月7日准許檢察官羈押之
    聲請裁定羈押，嗣該案經檢察官起訴後，至92年7月7日，台
    灣台中地方法院始同意聲請人等具保停止羈押，將聲請人釋
    放。而該案由台灣台中地方法院判處聲請人有期徒刑六年六
    月，聲請人不服提起上訴，經台灣高等法院台中分院於94年
    5 月31日以93年度上訴字第1308號判決將原判決撤銷，改判
    聲請人等均無罪確定在案。聲請人等於無罪判決確定前均曾
    受羈押62日，而聲請人等素行良好，且係家庭生活支柱，尚
    有年幼家屬及高齡老母需要扶養，聲請人甲○○當時且為概
    念網路工作室負責人，聲請人等因本案遭受羈押，造成家庭
    生活陷於困境，在羈押期間所受財產上損害及精神上痛苦均
    非筆墨所能形容，故請求每日以賠償新台幣5000元為標準，
    各請求賠償新台幣31萬元。爰依冤獄賠償法第一條第一項第
    一款、第三條第一項、第十三條第二項規定，請求冤獄賠償
    云云。
二、本案聲請人甲○○、洪志昌係經檢察官以刑法第340 條常業
    詐欺罪嫌提起公訴，該案經本院於94年5月31日以93 年度上
    訴字第1308號判決將原判決撤銷，改判聲請人等無罪，有本
    院判決一份在卷可稽。檢察官如不服該判決，依法可對該案
    提起第三審上訴；雖本院上開判決記載「不得上訴」，有該
    判決一份在卷可稽，然就檢察官部分言，顯係誤載，蓋聲請
    人等所涉刑法第340條常業詐欺罪嫌，不在刑事訴訟法第376
    條規定，不得上訴於第三審法院之列，檢察官依法本得提起
    第三審上訴，並不因判決誤載為「不得上訴」，而影響法律
    之明文規定。茲檢察官並未對本院上開判決提起上訴，依法
    該案業已確定，先予敘明。
三、按無罪判決確定前，曾受羈押，而其羈押係因其行為違反公
    共秩序或善良風俗，或因受害人故意或重大過失之行為所致
    者，不得請求賠償，冤獄賠償法第二條第二、三款定有明文
    。所謂行為違反公共秩序或善良風俗，指行為違反國家社會
    之秩序利益，或國民一般之道德觀念而言；另所稱因受害人
    故意或重大過失之行為致受羈押，係指其羈押之發生，乃由
    於受害人本人之不當行為所致者而言（辦理冤獄賠償事件應
    行注意事項第四項參照）。本件經本院調取原卷查核結果：
 一聲請人甲○○部分：
  (一)依台南縣警察局電話監聽譯文紀錄表之記載，電話中甲○○
    問：「凱子，我是鴿子。你那邊是否有人頭存摺？」經蔡文
    凱稱：「有二本存摺含提款卡，每本新台幣貳仟伍佰元，要
    不要？」甲○○答以：「當然要。你帳戶給我，我匯給你每
    本貳仟伍佰元代價。你帳戶如何？」蔡文凱告以：「帳戶為
    000-0000000-0000000 蔡文凱（郵局帳戶）。」甲○○復稱
    ：「我馬上匯伍仟元給你。」等語 （參92年監報字第133號
    第7頁）。
  (二)聲請人甲○○於警詢時自承「（警於你當面撥放通信監察之
    錄音帶聽認，是否該通電話係由你所撥出？收話方何人？）
    警方所撥放之錄音帶內容確為我由家中（04）00000000 號
    所撥出，受話方為網路遊戲上所認識之男子蔡文凱」、「（
    你與蔡文凱如何互相稱呼？）蔡文凱叫我為『鴿子』，我則
    叫他『阿凱』」等語（參偵字第7850號卷(一)第166頁）。
  (三)查，金融帳戶之申請甚為簡易方便，如有使用帳戶之需要時
    ，僅可自行開戶，無須向他人收購存摺、提款卡使用之必要
    ，且近年來利用人頭帳戶詐欺取財之犯罪類型層出不窮，該
    等犯罪，多數均係利用人頭帳戶作為出入帳戶，並經媒體廣
    為披載，故缺乏合理正當之事由，而向他人收購無身分、財
    產上利害關係者之存摺使用，實非正當之交易型態，且客觀
    上亦確足使人認其為詐欺共犯。是故本件聲請人甲○○遭受
    羈押，顯係因其本人有透過他人收購人頭帳戶之不當行為所
    致，而有重大過失，且收購人頭帳戶，亦有違反國家社會之
    秩序利益，亦有行為違反公共秩序之情，依上開法條規定，
    自不得請求冤獄賠償甚明，其聲請為無理由，應予駁回。
 二聲請人洪志昌部分：
  (一)警方於92年5月7日在台中市○○○路367號13樓18 號聲請人
    洪志昌住居所搜索結果，扣得洪志昌持有之物品有：1.吳維
    熊等六名身份證正本各乙張；2.吳維熊等二名駕照正本各乙
    張；3.李宗諭台中縣潭子鄉農會等五家銀行存款簿五本；4.
    黃秀枝等三人私章各乙枚；5.李宗諭等四十二人身份證影本
    計六十三枚；6.中華電信、 東訊電信行動電話SIM卡二枚；
    7.筆記本（記事）十一本等物，有搜索、扣押筆錄、扣押物
    品目錄表等可稽（參偵字第7850號卷(一)第174-177頁 ）。警
    方又於同日（92年5月7日）在衛生署台中醫院停車場之FX-3
    333號自小客車內，搜索扣得洪志昌持有之 1.洪永福身份證
    一枚；2.吳維雄健保卡一枚；3.中國信託金融卡0000000000
    0000張；4.華僑銀行金融卡000000000000000張； 5.世華
    銀行金融卡000-00000000張；6.潭子鄉農會金融卡000-000
    -0000000-00張；7.記事本二本等物，此亦有搜索、扣押筆
    錄、扣押物品目錄表等可稽（參偵字第7850號卷(一)第178-17
    9頁 ）。聲請人洪志昌對於何以持有上開諸多扣押物，於警
    詢時雖辯稱：上開證件等物是朋友欠錢留在該處，印章是謝
    惠竹等人為了打官司拿給伊的云云。然經檢、警傳喚、通知
    該身分證資料所有人李翠秀、張家禎、王雯靖、黃思維、洪
    永福、李怡萱、李冠儀、鄭淑文、林永青、賴阿嬌（改名：
    賴莛錡）、林秀品、李宗諭、洪淑端，彼等均稱不認識洪志
    昌，亦與洪志昌無任何財務瓜葛等語（ 參偵字第10115號卷
    (二)第2-33頁、第38-40頁 ），聲請人洪志昌上開所辯，顯然
    不實。
  (二)次查，聲請人洪志昌並未否認曾與其姐洪美娟以電話通聯（
    參偵字第7850號卷(一)第171-173頁、偵字第7850號卷(二)第11-
    12頁）。而依台南縣警察局電話監聽譯文紀錄表之記載，聲
    請人洪志昌與洪美娟通話時，曾提及「我手上大約有20個人
    頭，一個人頭如20萬，約有四、五百萬利潤」，二人並討論
    電話轉接是否會有明顯雜音等情（ 參聲監字第73號卷第4頁
    ）；並因洪志昌以「我這邊有重要東西」為由，拒絕洪美娟
    母女之借住要求，二人進而起衝突，洪美娟稱「你今天害我
    走頭無路」、「你沒害人嗎？台新銀行就是你害人的」、「
    我們不要把以前犯案全部講出來，我們被查獲均不好過日子
    ，萬一我被關，你也不好過」、「你讓我沒好日子過，我也
    要讓你沒好日子過」等語，洪志昌則回稱「妳說我今天害妳
    走頭無路，那麼妳害許多人破產，妳這樣不是害人更慘」、
    「我也不怕妳全部講出去，妳也有參與」、「我不怕妳恐嚇
    」等語（參監報字第133號卷第4、5頁 ）。而聲請人洪志昌
    於警詢時並自承「（你與洪美娟對話中曾提及，你不能讓她
    住你現在住處，是因為你住處有重要東西不能任第三者知道
    你的地方，你所說『重要東西』是否指本分局今天搜索查獲
    的那些人頭帳戶、證件等？）是的˙˙˙」等語（參偵字第
    7850號卷(一)第172頁 ）。綜上所述，聲請人洪志昌確有收集
    人頭身分證件及人頭帳戶之事實，應堪認定。
  (三)又查，金融帳戶之申請甚為簡易方便，如有使用帳戶之需要
    時，僅可自行開戶，無須收集「開戶所需之身分證件、私章
    」或「已開戶完畢之存摺、提款卡」之必要，且近年來利用
    人頭帳戶詐欺取財之犯罪類型層出不窮，該等犯罪，多數均
    係利用人頭帳戶作為出入帳戶，並經媒體廣為披載，故缺乏
    合理正當之事由，而收集無身分、財產上利害關係者之「開
    戶所需之身分證件、私章」或「已開戶完畢之存摺、提款卡
    」使用，實非正當之交易型態，客觀上亦確足使人認其為詐
    欺共犯。且聲請人洪志昌復告知其姐洪美娟「我手上大約有
    20個人頭，一個人頭如20萬，約有四、五百萬利潤」，並討
    論電話轉接是否會有明顯雜音，甚且於電話中因雙方衝突，
    互相揭露對方所為行為，均已如前所述，是故本件聲請人洪
    志昌遭受羈押，顯係因其不當行為所致，而有重大過失，且
    收集人頭身分證件及人頭帳戶，亦有違反國家社會之秩序利
    益，亦有行為違反公共秩序之情，依上開法條規定，自不得
    請求冤獄賠償甚明，其聲請為無理由，應予駁回。
四、本件公訴人起訴聲請人洪志昌涉犯常業詐欺罪嫌，雖經本院
    判決無罪確定，惟聲請人洪志昌經搜索扣得上開諸多身份證
    件、駕照、存款簿、私章、金融卡等物，其取得該等物品之
    辯解顯不可信，已如前述，並經本院上開無罪確定判決詳予
    敘明，則聲請人洪志昌是否另涉有偽造文書、偽造印章、竊
    盜、侵占遺失物、故買贓物等罪嫌？本院基於職權告發之刑
    事訴訟法規定，將另函台灣台中地方法院檢察署檢察官依法
    偵辦，併予敘明。
據上論斷，應依冤獄賠償法第十三條第二項後段，決定如主文。
中　　華　　民　　國　　94　　年　　11　　月　　17　　日
              刑事第四庭  審判長法　官　洪　耀　宗
                                法　官　劉　登　俊
                                法　官　江　德　千
上列正本證明與原本無異。
如不服本決定，應於決定書送達後二十日內，以書狀敘述理由，
經由本院向司法院冤獄賠償覆議委員會聲請覆議。
                                書記官　吳　麗　琴
中　　華　　民　　國　　94　　年　　11　　月　　18　　日
                                                      Ｒ
